【裁判字號】    92,上易,1681
【裁判日期】    920903
【裁判案由】    侵占
【裁判全文】
臺灣高等法院刑事判決                          九十二年度上易字第一六八一號
    上  訴  人  台灣桃園地方法院檢察署檢察官
    被      告  甲○○
                        五號
右上訴人因被告侵占案件，不服臺灣桃園地方法院九十一年度易字第二一六一號，中
華民國九十二年四月七日第一審判決（起訴案號：臺灣桃園地方法院檢察署九十年度
偵字第一七九四三號），提起上訴，本院判決如左：
    主  文
上訴駁回。
    理  由
一、公訴意旨略以：被告甲○○於民國八十八年五月間某日，在不詳地點，拾獲由林
    志雄所簽發，以台北國際商業銀行光復分行為付款人，帳號000000000
    00號，票號0000000號，票載發票日八十八年六月十一日，面額新台幣
    五萬元之支票一紙（該紙支票係持票人乙○○於八十八年五月初，在台北市○○
    路六九巷十二號附近遺失）竟意圖為自己不法之所有，將之侵占入己，並於同年
    五月十日，在台北市○○街尚達西餐廳內，交付與不知情之丙○○以清償債務，
    丙○○收受後復於同年六月三日，再將之交付與不知情之黃和鳴調現。嗣黃和鳴
    於同年六月十日前往銀行提示上開支票時，始知該紙支票已掛失止付，因認被告
    涉犯刑法第三百三十七條之侵占遺失物罪嫌云云。
二、按犯罪事實應依證據認定之，無證據不得推定其犯罪事實，又不能證明被告犯罪
    者，應諭知無罪之判決，刑事訴訟法第一百五十四條及第三百零一條第一項分別
    定有明文。又事實之認定應憑證據，如未發現相當證據，或證據不足以證明，自
    不能以推測或擬制之方法，以為裁判之基礎；又認定犯罪事實應依證據，被告否
    認犯罪事實所持之辯解，縱屬不能成立，仍非有積極證據足以證明其犯罪行為，
    不能遽為有罪之認定，此有最高法院四十年台上字第八十六號、三十年上字第一
    八三一號判例可參。
三、本件公訴人認被告甲○○涉有侵占遺失物犯行，係以系爭支票係被害人乙○○持
    有，於八十八年五月初，在台北市○○路六九巷十二號附近遺失一情，已據被害
    人乙○○之指述綦詳，並台北市票據交換所函、掛失止付票據提示人資料查報表
    、票據掛失止付通知書各一紙在卷可稽，又該紙支票係被告交付予不知情之丙○○以清償債務，丙○○收受後再轉交予不知情之黃和鳴以調現等節，亦迭據證人
    丙○○、黃和鳴證述在卷，又被告或是辯稱：不認識丙○○，亦不曾交付系爭支
    票與丙○○云云，或又改稱：「當初是票主的太太的弟弟叫黃和鳴，在八十八年
    找我幫他調錢，這張支票我有向銀行徵信過，我是向一位綽號叫小黃毛的人調現
    」云云；復又辯稱：「（支票是否你交給丙○○？）是，當初我交給丙○○時，
    是在台北西門町的一家餐廳，在場除了我與丙○○外，還有一位拿票給我的，也
    就是票主的內弟，但並不是黃和鳴」云云，其就系爭支票來源之關鍵點，前後所
    言矛盾顯有瑕疵，尚難遽以採信，而被害人乙○○既有遺失系爭票據之事實，系
    爭支票又係被告所轉交予他人，被告復無法交代其來源，應可認定係被告侵占無
    誤等為據，固非無見。本件訊據被告甲○○否認有侵占遺失犯行，辯稱「：支票
    是我一個朋友借給我的，他個子不高、小小、胖胖的，當時年約三十幾歲，他說
    支票是跟他姊夫借的，至於那張支票是不是他姊夫簽發的我不清楚，因我也不認
    識支票上的發票人，我不可能拿撿到的支票給丙○○，我和他是好朋友，當初我
    也怕支票有問題，還特別陪丙○○打電話詢問銀行支票的債信：」等語，經查系
    爭票號ＱＣ0000000號，發票人林志雄，面額新台幣五萬元之台北國際商
    業銀行光復分行之支票一紙，證人乙○○於八十八年七月二十二日警訊雖指稱「
    ：我的支票是在八十八年五月初（正確日期已不記得）於台北市○○路六九巷一
    二號附近遺失：如何遺失我也不知道，我欲拿票向人交換（調現金）時，才發現
    找不到，當時我就有打電話向銀行掛失，該銀行告訴我，票到期日掛失就可以：
    」等，且稱不認識被告甲○○，並有台北市票據交換所函、退票理由單、支票影
    本、掛失止付票據提示人資料查報表、票據掛失止付通知書、遺失票據申報書各
    一紙在卷足稽，而證人丙○○於警訊偵查及原審調查時及證人黃和鳴於警訊及偵
    查雖亦稱「：我於八十八年六月三日，在黃和鳴家中以該支票向黃和鳴調現金：
    該支票是甲○○：於八十八年五月十日於台北昆明街尚達西餐廳內交付給我：」
    （八十八年七月六日警訊，丙○○）、「：這張支票是甲○○在台北西門町一家
    西餐廳拿給我的，因他欠我債務：」（九十一年一月二十四日偵查）、「：甲○○於發票日前壹個月在台北市○○路的尚達西餐廳交給我的：甲○○在拿支票給
    我的七天前向我借了拾貳萬，後來協商結果還我七萬元現金及那張五萬元支票：
    」（九十二年一月十日原審調查，丙○○）、「：該支票是我以前房客丙○○：
    向我調現金時，所拿給我的支票：」（八十八年七月六日警訊，黃和鳴）、「：
    這張支票是丙○○給我的：他說是他朋友給他的，以前他也曾用這種方式跟我調
    過幾次錢，都沒有問題：給支票的時間在八十八年六月三日：」（九十一年一月
    十一日偵查，黃和鳴），然而證人丙○○、黃和鳴之上述證詞並無法證明系爭支
    票係被告拾獲而侵占，且證人丙○○於九十一年一月二十四日偵查及九十二年一
    月十日原審調查時均證稱「：『乙○○』有跟我聯絡過說這張支票是他遺失的，
    我猜甲○○與乙○○認識，因為當初甲○○說要開一張一個月的票給我，結果他
    就真的給了我一張發票日期剛好差一個月的支票給我，之後我想那張應不是他撿
    到的：」（九十一年一月二十四日偵查）、「：他說是向他朋友借的，而且在交
    給我那張支票的前一天晚上有在我面前打電話跟一個人借支票，至於對方是誰我
    不知道：支票出事，也就是被退票後有一名自稱乙○○之男子，他透過銀行找到
    軋票人黃和鳴，再由黃和鳴找到我，先和我電話聯絡，說他是乙○○，後來有約
    在板橋國際銀行門口碰面，他跟我協調，說止付之後他已經提存五萬元在銀行，
    希望我再把票軋進去，五萬元提出來之後二人對分，各損失二萬五千元，而且當
    初他跟我說他是出票人：我又把支票軋進銀行，下午五點由提款機領到五萬元之
    後，當晚七點就在西門町成都路上林西餐廳把錢交給乙○○：」等，而經原審向
    台北國際商業銀行光復分行查詢：「支票存款戶：林志雄，帳號0000000
    000－000，票號ＱＣ0000000之支票，經退票後有無再存入銀行提
    領兌領票款」，經回覆：「上開支票於八十八年六月十七日有兌現再存入該銀行
    客戶丙○○帳戶」，有台北國際商業銀行光復分行九十二年二月十二日北商銀光
    復（○九一）字第六號函在卷可稽，是證人丙○○之上開乙○○與其協商支票票
    款平分之證詞應可採信，衡諸常情上開支票如確係乙○○遺失之支票，鮮會於支
    票因掛失遭退票後出面與丙○○協商，要求由丙○○再將支票存入銀行兌領，雙
    方並對分票款，可見系爭支票是否確如證人乙○○所指述遺失之詞即有可議，被
    告上開辯解非不可採，且縱被告前開辯解不足採，亦不足推認被告係因撿拾而侵
    占持有系爭遺失之支票，此外，復查無其他積極證據足資證明被告有何侵占遺失
    物犯行，犯罪不能證明，原審為被告無罪之諭知，並無違誤。檢察官上訴意旨，
    仍執陳詞，認被告涉有侵占遺失物罪嫌，為無理由，應予駁回。
四、被告經合法傳喚無正當理由不到庭，此有傳票送達回證一紙在卷可稽，爰不待其
    陳述逕行判決。
據上論斷，應依刑事訴訟法第三百六十八條、第三百七十一條，判決如主文。
本案經檢察官劉靜婉到庭執行職務。
中      華      民      國    九十二    年      九      月      三      日
                              臺灣高等法院刑事第二十一庭
                                  審判長法  官  葉  騰  瑞
                                        法  官  江  國  華
                                        法  官  莊  明  彰
右正本證明與原本無異。
不得上訴。
                                        書記官  廖  逸  柔
中      華      民      國    九十二    年      九      月      四       日


司法院資訊處製作；財團法人民間司法改革基金會備份。
